【裁判字號】    97,台上,2671
【裁判日期】    970619
【裁判案由】    殺人等罪
【裁判全文】
最高法院刑事判決            九十七年度台上字第二六七一號
上  訴  人  甲○○
                    （
上列上訴人因殺人等罪案件，不服台灣高等法院高雄分院中華民
國九十七年四月三十日第二審更審判決（九十七年度上重更(一)字
第八號，起訴案號：台灣屏東地方法院檢察署九十五年度偵字第
四四一九號），提起上訴，本院判決如下：
    主  文
上訴駁回。
    理  由
本件原判決認定上訴人甲○○於民國九十五年三月、同年五月與
被害人許志誠買賣交易成鵝，同年七月三日上訴人又向許志誠購
買成鵝二千一百隻，因許志誠抱怨收購價格太低，四處向人張揚
，上訴人因而心生不滿，有意殺害許志誠洩忿，乃藉核對帳目及
收款為由，邀約許志誠於九十五年七月十九日十八時許，至上訴
人位於屏東縣新埤鄉○○○段第11-263地號土地之鵝寮，許志誠
乃騎乘AFE-037 號重機車赴約。抵達後，上訴人即以摻入飲料或
混入食物之不詳方式，使不知情之許志誠服下其事先準備含有高
濃度安眠藥代謝物7-Aminonitrazepam 之藥物，因藥量高於一般
治療濃度近二十倍，以致許志誠陷入昏迷而倒趴在地，無法防備
及反抗。上訴人即基於殺人之故意，當場持其所有長九十一公分
，一邊尖，另一邊扁平之鐵鍬一支，以扁平部位，朝許志誠後腦
處猛力重擊兩下，造成許志誠後枕部兩道長條狀裂傷（一處長四
公分、寬四公厘，另一處長十公分，寬五至六公厘），頭皮下大
面積出血，頭骨多處骨折，大腦和小腦皆蜘蛛膜下腔出血及腦皮
質挫傷出血，因頭部外傷合併顱骨骨折及腦挫傷而當場死亡。上
訴人為避免許志誠屍體在其鵝寮內遭人發現，另起遺棄屍體之犯
意，將許志誠之屍體連同其騎用之機車，搬上上訴人載鵝所用車
號VP-4190 號小貨車之後車斗，將許志誠之屍體及機車載運至距
其鵝寮約三００至四００公尺之屏東縣新埤鄉萬隆村萬安社區○
○道路旁，將屍體棄置草叢內，機車則放在屍體旁，故佈疑陣，
偽裝成車禍搶劫之狀態，以誤導警方偵查方向，隨後返回鵝寮內
，清洗身體及作案用之鐵鍬、載運屍體之貨車、沾有血跡之地板
，並將沾有血跡之衣服以汽油燒燬後，再至其不知情之女友吳婉
綺住處休息。翌（二十）日上午九時四十分許，經人發現許志誠
屍體報警處理，警員徵得上訴人同意搜索其鵝寮，在其小貨車後
車斗及現場鐵鍬上驗得許志誠之血跡反應而查獲，扣得上訴人所
有供殺害許志誠所用之鐵鍬一支等情。係以訊據上訴人雖否認有
前開殺人及遺棄屍體犯行，辯稱：當天係伊父忌日，許志誠與伊
因帳目問題起爭執，用椅子砸伊祖先牌位，且想挖伊之客戶始衍
生衝突。伊冰箱平常無放飲料或藥品之習慣，亦無殺害他（指許
志誠，下同）之動機，是他先拿鐵椅追打伊，伊生氣才拿鐵棍（
鍬）揮他，好像有揮到他頭部，當時伊是半爬半跑，揮到他時，
見他跌倒頭部流血，伊探問時，因他未答話，伊用小貨車載他到
醫院，因伊駕駛座旁有放東西，才將他放在後面。當時因心情矛
盾，想把他載到醫院，又怕出事，才將他放在路邊樹下，看他是
否會清醒，當時聽他還有呼吸聲，認為他應該會好起來，放下他
的地方並不偏僻，如有路人經過會發現他，伊離開後，還有打通
電話給他，想知道是否已經清醒云云。惟查：(一)、許志誠屍體經
檢察官會同法醫師解剖遺體並就其死亡原因鑑定結果，發現許志
誠之顏面有壓擦傷，後枕部有兩道長條狀裂傷，頭皮下有大面積
出血，頭骨多處骨折，大腦和小腦皆蜘蛛膜下腔出血及腦皮質挫
傷出血。經毒化學檢測於血液中檢得高濃度安眠藥代謝物7-Amin
onitrazepam （高於一般治療濃度近二十倍），胃中也有大量相
同藥物。推斷許志誠應是先服食大量安眠藥後昏睡不醒，才遭人
以木棍或鐵棍類器物重擊枕部，造成頭部重創而死亡。其死亡原
因為遭毆擊造成頭部外傷合併顱骨骨折及腦挫傷；死亡方式為他
殺之事實，有解部屍體照片、台灣屏東地方法院檢察署相驗屍體
證明書、法醫驗斷書、法務部法醫研究所（九十五）醫鑑字第14
68號鑑定書在卷可稽。經警方研判上訴人可能涉案，採證時上訴
人在鵝寮內所擺設其祖先之牌位，整齊乾淨，沒有凌亂跡象，未
發現有打鬥痕跡，業據警員吳朝輝證述明確。上訴人之兄林家民
亦證稱：「因案發當日是父親忌日，所以有去祭拜，牌位平常就
放在被告鵝寮內，隔天打電話給被告請他收拾供品，他沒有說什
麼話，也沒有說父親牌位被人毀損」。足見上訴人所辯許志誠對
其祖先牌位有不敬行為而發生打鬥云云，顯係避就之詞，並無可
採。(二)、許志誠遺體經解剖鑑定發現其後枕及頂部有兩個巨大之
開放性頭骨骨折，為非常厲害之粉碎性骨折，碎成太多塊，皮膚
嚴重裂傷，裂傷傷口邊緣是凹凸不平鋸齒狀，同時旁邊頭皮有明
顯頭皮下出血，明顯由壹個長條狀硬物重擊後腦所造成，其力量
很大，致命之創傷係後腦傷害所造成。許志誠雙手無擦傷或任何
防禦傷勢，應係在沒有任何抵抗下，趴在地下臉朝下時，後腦遭
受長條狀鈍器重擊，臉部是朝在比較硬的地板平面，不是在軟墊
下被打的，係後腦遭毆擊前就已倒在地上，跟藥物之濃度吻合。
許志誠在被重擊後五分鐘、十分鐘就死亡，不可能再拖到一小時
或三小時後死亡等情；亦據鑑定人即法醫師胡璟於第一審審理時
播放幻燈片詳細解說許志誠之傷勢及死亡原因甚詳。參以上訴人
於警詢時被詢以：「警方取出鐵鏟（即扣案之鐵鍬）一支（長度
九十一公分實心）是否就是殺害許志誠所用之凶器？你是如何持
鐵鏟殺害？」答稱：「是，該鐵鏟分二頭（一頭尖頭，一頭平扁
）我雙手握尖頭部位，用平扁面敲擊死者後腦部。」而許志誠後
枕部兩道長條狀裂傷，一處長四公分、寬四公厘，另一處長十公
分，寬五至六公厘之傷勢，適符合以該鐵鍬扁平面用力敲擊足以
造成，而扣案之鐵鍬係上訴人帶同警方取出，上訴人當時承認以
該鐵鍬擊打死者（許志誠），亦據證人即查獲之警員吳朝輝於原
審證述明確，上訴人於原審審理時復供承以該鐵鍬敲擊死者後腦
，經以O-TOLIDINE血跡試劑檢測該鐵鍬上可疑血跡處，呈弱陽性
反應（上訴人稱已清洗過該工具），有屏東縣警察局現場勘察報
告一份在卷足憑，並有鐵鍬一支扣案可證。綜合研判許志誠係倒
地趴在地上，臉部朝下時，遭上訴人以鐵鍬用力猛擊其後腦部位
兩下，造成頭部嚴重受創死亡，且其於倒地前後，對上訴人所為
之攻擊行為，並無任何防備及反抗，應可認定，上訴人所辯遭許
志誠攻擊後始予以反擊云云，尚難採信。(三)、許志誠生前並無領
用含有鎮靜安眠成分藥物之紀錄，有中央健康保險局高屏分局健
保高醫字第0960007821號函覆之就醫紀錄在卷可稽。又許志誠赴
約至上訴人之鵝寮前，於當日十五時許，係騎機車先至謝文星之
鵝寮幫忙推飼料養鵝，與謝文星交談聊天時，說話正常，並無哈
氣或精神狀態不好之情形，而許志誠騎乘機車離開，正常至上訴
人鵝寮之車程時間約需十分鐘，經謝文星於原審法院更審前證述
明確。但經毒化學檢測結果，在許志誠血液中檢得高濃度安眠藥
代謝物7-Aminonitrazepam（高於一般治療濃度近二十倍），胃
中也有大量相同藥物。鑑定人即法醫師胡璟於原審稱：「(1)採驗
解剖的胃內容物，結果發現有大量的7-Aminonitrazepam ，許志
誠的血液、尿液也驗出相同東西，且血液中的濃度高到將近一般
治療性用藥濃度二十倍。(2)是臨床上經常使用的藥物，常人服用
大概十五至三十分鐘就會睡著，是蠻快、蠻好用的安眠藥，正常
用量，口服大約十五至三十分鐘就會睡著，進入睡眠狀態，吃的
愈多，吸收愈快，血中濃度愈快上升，愈容易更快、更早睡著。
(3)驗出血液中濃度非常高，比十五分鐘的治療濃度還高，應該會
更快睡著。因為胃裡面有很多，所以認為是口服，不一定吃藥片
，可能摻在水或是與其他食物混合吞進去。(4)此種藥物在國內屬
於四級管制藥品，國內有10餘家藥廠製造販賣，這是合法管道，
若是非法管道，無法肯定其劑量，合法藥廠有2MM、5MM、10MM的
錠劑含量，也有膠囊，如是地下製藥廠，因製造過程不嚴謹，錠
量不準確，成分可能比較雜，每顆含量可能比較高。(5)此種藥物
可以溶解在水中或酒裡，基本上可以讓吃食物或喝水的人無法感
覺到裡面有其他東西存在，不會有混濁的情形。(6)許志誠胃內只
發現約兩個小時前吃下的食物，至於水或液體通常約20分鐘內就
會通過胃部，不會殘留。(7)人體不會自然產生7-Aminonitrazepa
m ，是服用後經過人體代謝後產生的代謝物，經過肝臟代謝產生
，至於血液或尿液中可以檢驗出此項代謝物的時間，並無文獻記
載，但通常時間不會太長」。綜合研判，許志誠在赴約抵達上訴
人之鵝寮以前，根本沒有服用任何含有鎮靜安眠成分藥物，而有
造成其昏睡之可能因素存在，否則，許志誠如服用該藥物，十五
分鐘以內就會發生昏睡狀態，自無可能再騎乘機車至上訴人之鵝
寮。足見許志誠應係於抵達上訴人鵝寮後才服用該藥物。參酌許
志誠遭上訴人持鐵鍬攻擊時，並沒有任何防備及反抗，應可認定
含有高濃度安眠藥代謝物7-Aminonitrazepam 之藥物，係上訴人
預先準備，乘機誘使許志誠在不知情之情況服用，導致其陷入昏
迷狀態而倒趴在地，再由上訴人持鐵鍬朝其後腦處重擊。上訴人
所辯未讓許志誠服用藥物，與客觀事證不符，並無可採。(四)、上
訴人對許志誠早已心存不滿，乃於許志誠至其鵝寮收取帳款之際
，除以預先準備含有高濃度安眠藥代謝物7-Aminonitrazepam 之
藥物，使許志誠在不知情之情況服用，令其昏迷倒趴在地而無法
防備反抗，復持鐵鍬以扁平部位朝其後腦猛力加以重擊。而上訴
人持以攻擊許志誠所用之扣案鐵鍬一支，為金屬製品，質地甚為
堅硬，以該鐵鍬扁平部位朝頭部要害猛力敲擊，將致頭骨碎裂，
嚴重破壞腦部組織而致命，為一般人之常識，上訴人於敲擊之前
當有預見，竟在許志誠毫無防備及反抗之情況下，仍猛力以該鐵
鍬扁平部位敲擊許志誠後腦，致其後枕部確有兩道長條狀裂傷，
並因而頭皮下有大面積出血，頭骨多處骨折，大腦和小腦皆蜘蛛
膜下腔出血及腦皮質挫傷出血，而當場死亡，並有許志誠頭部傷
勢照片附於警卷可稽，足見上訴人確有致許志誠死亡之殺人決心
及犯意，所辯無意殺人云云，亦不可信。(五)、許志誠後腦遭鐵鍬
重擊，已大量出血，應於五分鐘至十分鐘後死亡，不可能再拖到
一小時或三小時後死亡，業據鑑定人即法醫師胡璟證述明確。上
訴人於攻擊許志誠後，尚知在其倒臥處擦抹清洗，並將許志誠拖
曳搬上其平時載鵝所使用貨車之後車斗，復將許志誠連同其騎用
之機車載離鵝寮，運至距離約三００至四００公尺處之社區○○
道路旁後，將許志誠棄置草叢內，並將其機車置放在旁，故意偽
裝車禍搶劫之狀態，亦經上訴人於警詢及偵查中坦承明確。警方
在相關現場對可疑跡證採樣後，送請內政部警政署刑事警察局鑑
驗結果：在上訴人之鵝寮地面上雖檢出有血跡反應，但因人類DN
A含量不足而未能比對檢測；至於上訴人使用之VP-4190號自小貨
車及發現許志誠遭棄置處之柏油路面，均有檢出血跡反應且DNA-
STR之型別與許志誠相同，有該局九十五年九月四日刑醫字第095
0114753 號鑑驗書在卷可稽，核與上訴人前開供述相合。其間
上訴人對於許志誠有無心跳、呼吸等一般人可以判斷之生命跡象
，應有所認識，雖辯稱：原本要載被害人去醫院，後來因害怕，
且被害人好像要斷氣的樣子，放在車子後面震動怕會斷氣，只好
把屍體丟在產業道路旁，然後回家把機車牽放在他屍體的旁邊云
云。然倘有意將被害人送醫，應即刻叫救護車送醫始為正途，且
如自己駕車送醫急救，亦應將被害人扶入駕駛座內，當不致像貨
物將被害人搬上載鵝所用貨車之後車斗，此非救人正途，顯然已
知許志誠當場死亡，為圖湮滅證據及犯罪痕跡，而另行起意，將
許志誠之屍體搬離犯案現場棄置他處無疑。況棄置許志誠之地點
，並非人車經常往來之處所，有現場照片在卷可證，而證人陳良
源係於翌日（九十五年七月二十日）上午九時四十分許，經過該
處始發現許志誠之遺體及機車，復據陳良源證述明確。是上訴人
此部分辯解，亦屬飾卸之詞，無可採信。綜上以觀，上訴人前開
殺人及遺棄屍體之事證明確，犯行洵堪認定，為其所憑之證據及
認定之理由。並以本件係警方在上訴人鵝寮貨車上發現血漬，鵝
寮內亦有沖洗痕跡，即懷疑上訴人涉案，上訴人並未承認犯罪，
起初推給謝文星，後來始承認犯案等情，業據承辦警方人員吳朝
輝、楊志堅於原審法院第一次更審時證述明確，警員既先懷疑上
訴人涉案，經追查後上訴人始坦承犯案，而敘明上訴人不符自首
要件之心證理由。核上訴人所為，係犯刑法第二百七十一條第一
項、第二百四十七條第一項之殺人及遺棄屍體罪。其在鵝寮殺害
許志誠後，將屍體搬運至社區○○道路旁加以棄置，且偽裝成車
禍搶劫之狀態，除圖湮滅證據及犯罪痕跡外，另有誤導檢警偵辦
方向及嫁禍他人之目的，其遺棄屍體之行為，非殺人行為之一部
分，顯係另行起意所為。所犯上開二罪，犯意各別，行為互異，
應予分論併罰。又警方在上訴人鵝寮貨車上發現血漬，鵝寮內亦
有沖洗痕跡，即懷疑上訴人涉嫌，上訴人不承認犯罪，起初推給
謝文星，後來始承認犯案等情，業據承辦警員吳朝輝、楊志堅二
人於原審審理時證述明確，警方既已懷疑上訴人涉案，經追查後
上訴人始坦承犯案，自不符自首要件。因而撤銷第一審不當之判
決，適用刑法第二百七十一條第一項、第二百四十七條第一項、
第三十七條第一項、第三十八條第一項第二款，審酌上訴人雖無
前科，僅因不滿許志誠抱怨成鵝收購價格，竟起意殺人，造成許
志誠死亡之結果，所生損害甚鉅而難以彌補，且依其犯案經過及
情節，事前顯有周詳計畫，行兇之際手段甚為兇殘，犯後異常冷
靜，清理現場，湮滅相關證據，非但在棄屍地點故佈疑陣，甚至
推託他人共同犯案，故意誤導警方辦案，且一再飾詞否認，毫無
悔意，許志誠家屬未表示願意原諒上訴人（原判決認已達成民事
和解）等一切情狀，就殺人部分量處無期徒刑，並宣告褫奪公權
終身，且以扣案鐵鍬一支為上訴人所有，供本件殺人所用，經上
訴人供承在卷，依法併予宣告沒收；就遺棄屍體部分量處有期徒
刑一年。再以上訴人犯罪之時間在九十六年四月二十四日以前，
遺棄屍體部分合於中華民國九十六年罪犯減刑條例減刑條件，適
用該條例第二條第一項第三款、第七條第一項、第二項減其宣告
刑二分之一，為有期徒刑六月（殺人部分不符減刑條件）；並定
應執行之刑無期徒刑，褫奪公權終身，扣案鐵鍬一支沒收。經核
於法尚無違誤。原判決事實欄已載明扣得上訴人所有供殺害許志
誠所用鐵鍬一支，理由欄並說明其認定及宣告沒收之依據，而於
主文從刑內予以宣告沒收，並無事實認定不明或事實記載與主文
宣告及理由說明相矛盾之違背法令情形，上訴意旨以原判決主文
諭知「扣案之鐵鍬一支沒收」，事實欄僅記載「並扣得其（上訴
人）所有供殺害許志誠所用之鐵鍬一支」，並無「沒收」事實之
記載，指摘原判決有事實記載與主文諭知不相一致之矛盾，為無
理由。又以上訴人之犯罪在刑法修正刪除牽連犯規定實施後之九
十五年七月十九日，其行為時已無牽連犯裁判上一罪之問題，原
判決認上訴人之殺人及遺棄屍體之犯行，犯意各別，遺棄屍體之
行為係另行起意，非屬殺人行為之一部分，應予分論併罰，亦無
違誤，上訴意旨指摘原判決未依牽連犯裁判上一罪之例從重論以
一罪違背法令，亦無可取。再上訴人於原審行準備程序時經訊以
：「是否有民事和解？」上訴人答稱：「我有和解意願，但沒有
錢」（見原審卷第三九頁）。卷內並無許志誠之家屬，向法院表
示願意原諒上訴人之資料，原判決雖認上訴人已與許志誠家屬達
成民事和解，但許志誠之家屬並未向法院表示願意原諒上訴人，
而以之為量刑審酌之依據，對於上訴人尚無不利。另上訴人對於
如何以事先準備含有高濃度安眠藥代謝物7-Aminonitrazepam 之
藥物，摻入飲料或混入食物，使不知情之許志誠服下之方式，雖
堅不吐實，但原審綜合前開證據調查之結果，本於事實審法院之
推理作用，認上訴人有前開犯行，尚非憑空推測，亦無違背一般
經驗法則及論理法則，乃事實審法院採證認事職權之行使，不得
遽指原判決調查未盡、採證違法或理由不備。上訴意旨仍以：(一)
、原審對於上訴人如何以不詳方式餵食被害人藥物？為何無藥物
被查獲？究係預謀殺人或事出突然？是否自首？諸多疑竇未予究
明釐清遽予判決，有調查未盡及理由不備之違法。(二)、原判決主
文諭知「扣案之鐵鍬一支沒收」，事實欄僅記載「並扣得其（上
訴人）所有供殺害許志誠所用之鐵鍬一支」，並無「沒收」事實
之記載，有事實記載與主文諭知不相一致之矛盾。(三)、殺人後遺
棄屍體之行為，若單純為湮滅證據或犯罪痕跡，即屬殺人之結果
，應依牽連犯從一重論處。原判決諭知殺人與遺棄二罪分論併罰
，雖未有不合，然預謀殺人而遺棄屍體，則遺棄屍體勢必包含於
殺人行為之一部分，原判決既認定上訴人係預謀殺人，又謂遺棄
屍體係另行起意，自屬判決理由矛盾。(四)、原審未傳喚許志誠家
屬調查是否原諒上訴人，即以未表示原諒上訴人量處無期徒刑，
有依法應於審判期日調查之證據而未予調查之違法云云，任意指
摘原判決違背法令，均難認為有理由，其上訴應予駁回。
據上論結，應依刑事訴訟法第三百九十六條第一項，判決如主文
。
中    華    民    國  九十七  年    六    月   十九   日
                      最高法院刑事第九庭
                          審判長法官  洪  文  章
                                法官  王  居  財
                                法官  郭  毓  洲
                                法官  黃  梅  月
                                法官  邱  同  印
      本件正本證明與原本無異
                                      書  記  官
中    華    民    國  九十七  年    六    月  二十四  日
                                                      V
附錄：論罪科刑法條：
刑法第二百七十一條第一項：
殺人者，處死刑、無期徒刑或十年以上有期徒刑。
刑法第二百四十七條第一項：
損壞、遺棄、污辱或盜取屍體者，處六月以上五年以下有期徒刑
。


司法院資訊處製作；財團法人民間司法改革基金會備份。
